臺灣嘉義地方法院民事裁定
110年度抗字第53號 
抗  告  人  侯光義    




上列抗告人因財團法人侯水木先生教育基金會聲請變更章程事件
，對於民國110年9月30日本院110年度司法字第24號裁定提起抗
告，本院裁定如下：
    主  文
原裁定關於駁回後開第二項之聲請部分廢棄。
上開廢棄部分，財團法人侯水木先生教育基金會捐助章程第二條
、第八條至第十一條、第十三條、第十八條准予變更如附表修正
條文欄所示。
抗告人其餘抗告駁回。
抗告費用新臺幣壹仟元由抗告人負擔。 
    理  由
一、抗告人於原審聲請意旨略以：抗告人為財團法人侯水木先生
    教育基金會（下稱該財團法人）董事長，該財團法人於民國
    110年3月22日第三屆第一次董事會議通過變更捐助章程，因
    該財團法人之捐助章程所定之組織不完全，重要之管理方法
    不具備，為維持財團之目的或保存其財產，爰依民法第62條
    、63條之規定，聲請裁定准為必要之處分或變更。
二、抗告意旨略以：該財團法人第二屆董事至97年間任期屆滿後
    仍未及選出第三屆董事，於110年始選聘出第三屆董事人選
    ，惟此情依最高法院98年度台上字第2350號民事判決「得類
    推適用公司法第195條第2項本文」意旨，該財團法人第二屆
    董事並無因任期期滿而自動解任，其等職務職權延長至改選
    之下一屆董事就任時為止，故本會第二屆董事直至財團法人
    法107年8月1日公布施行前，仍保有其原先董事職務及權限
    。再者，財團法人法於107年8月1日公布施行，財團法人法
    復未就該財團法人情形有特別規定，是以該財團法人董事任
    期屆滿而不及改選之事實係於新法規施行前已發生，新法規
    施行後仍繼續存在，依最高法院110年度台上字第1172號民
    事判決意旨，於107年8月1日起即應適用新法規。故副董事
    長侯淑真於110年3月22日依變更前章程第10條規定代理董事
    長召開第三屆第一次董事會會議，此時其仍屬合法行使董事
    職權而為召集，而出席董事亦屬依法行使董事職權而為表決
    並改選第三屆董事，於法並無不合，故抗告人聲請准予變更
    章程應屬有據。
三、按財團之組織及其管理方法，由捐助人以捐助章程或遺囑定
    之。捐助章程或遺囑所定之組織不完全，或重要之管理方法
    不具備者，法院得因主管機關、檢察官或利害關係人之聲請
    ，為必要之處分；又為維持財團之目的或保存其財產，法院
    得因捐助人、董事、主管機關、檢察官或利害關係人之聲請
    ，變更其組織。民法第62條、第63條定有明文。又民法第62
    條所謂財團之組織不完全，例如財團內部之董事會或監察人
    之組織不完全者是；所謂重要之管理方法，例如董監事之任
    免方式、董事會執行事務之決議方法及財團財產之管理方法
    等是。若不屬於上述事項之章程變更，只須依非訟事件法第
    85條第1項規定：「法人以事務所之新設、遷移或廢止，其
    他登記事項之變更，而為登記或為登記之更正及註銷者，由
    董事聲請之。」於取得目的事業主管機關之許可、核准或備
    查後，逕向該法人事務所所在地之地方法院登記處聲請變更
    登記即可，無庸法院裁定變更。次按，捐助章程變更之擬議
    ，應經董事會特別決議，並陳報主管機關許可後行之；董事
    會之特別決議為全體董事三分之二以上之出席，出席董事過
    半數同意行之；但本法或捐助章程有較高之規定者，從其規
    定，財團法人法第45條第2項第1款、第1項第2款亦定有明文
    。又按財團法人與屬營利社團法人之公司雖有本質上之差異
    ，但就董事（或董事會）係執行法人業務並對外代表法人而
    言，兩者並無不同。準此，公司法第195條第2項本文「董事
    任期屆滿而不及改選時，延長其執行職務至改選董事就任時
    為止」之規定，於前述情形，應得類推適用(98年度台上字
    第2350號判決參照)。再所謂禁止法律溯及既往原則，乃係
    指新訂之法規，原則上不得適用於該法規生效前業已終結之
    事實或法律關係。惟新法規所規範之法律關係，跨越新、舊
    法規施行時期，而構成要件事實於新法規生效施行後始完全
    實現者，除法規別有規定外，應適用新法規，此乃所謂「不
    真正溯及既往」。是種情形，係將新法規適用於舊法規施行
    時期內已發生，且於新法規施行後繼續存在之事實或法律關
    係，並非新法規之溯及適用。縱有減損規範對象既存之有利
    法律地位或可得預期之利益，無涉禁止法律溯及既往原則，
    除別有規定或特別情事，原則上應適用新法規(最高法院110
    年度台上字第1172號判決參照）。
四、經查：
㈠、抗告人主張該財團法人第二屆董事設有9人：吳錫文、侯淑真
    、侯思宗、甲○○、李惠卿、謝耀慶、吳川祥、林文華、陳美
    智，並於94年1月2日第二屆第一次董事會會議選任吳錫文為
    董事長，侯淑真為副董事長，惟因吳錫文於97年1月14日死
    亡，已不能行使董事長相關職權，故副董事長侯淑真於110
    年3月22日依變更前章程第10條規定代理董事長召開第三屆
    第一次董事會會議，並經當日出席之第二屆董事甲○○、李惠
    卿、謝耀慶、吳川祥、林文華、陳美智遵循變更前章程第6
    條、第13條規定，選聘乙○○、甲○○、侯思宗、侯冠州、謝耀
    慶、林文華、陳美智、吳川祥、顏志儒等9人為本會第三屆
    董事，及選任乙○○為董事長等情，業據抗告人提出嘉義縣政
    府110年8月5日府教社字第1100178624號函、110年3月22日
    第三屆第一次董事會會議紀錄及簽到表、新舊捐助(暨組織)
    章程及變更章程條文對照表、第二屆法人登記證書等影本各
    1份為證，堪信為真實。
㈡、觀之該財團法人於第三屆第一次董事會決議變更前之捐助章
    程第9條固明定：「本會董事任期每屆三年，連選得連任。
    董事在任期中因故出缺，董事會得另行選聘適當人員補足原
    任期。每屆董事任期屆滿前二個月，董事會應召開會議，改
    選聘下屆董事。新舊任董事，並應按期辦理交接。」，而堪
    認該財團法人之董事職務係採任期制。惟該財團法人既係以
    董事為執行業務機關，參諸最高法院98年度台上字第2350號
    判決意旨，自得類推適用公司法第195條第2項規定，董事任
    期屆滿而不及改選時，延長其執行職務至改選董事就任時為
    止，故本件該財團法人之第二屆董事並無因任期屆滿而自動
    解任，其等職務職權延長至改選下一屆董事就任時為止。
㈢、又財團法人法固於107年8月1日始公布施行，然該財團法人董
    事任期屆滿而不及改選之事實既於新法規施行前已發生，新
    法規施行後仍繼續存在，參諸最高法院110年度台上字第117
    2號民事判決意旨，該財團法人乃構成不真正溯及既往，應
    適用新法規而有財團法人法之適用。按財團法人法第45條規
    定，章程之修訂應由合法組成之董事會作成特別決議，始得
    變更。本件依抗告人提出如附表所示修正條文欄第2條、第8
    條、第9條、第10條、第11條、第13條、第18條，核其內容
    係涉及董事之人數、任免及財產總額之管理使用方法等事項
    ，應屬事涉該財團法人內部組織之重要管理方法，且與該財
    團法人設立之目的、精神並無違背，亦與民法有關法人之規
    定無相互牴觸，復係經合法之董事會決議，是以，抗告人部
    分聲請准予變更如附表修正條文欄所示，核無不合，從而，
    抗告人此部分指摘原裁定不當，求予廢棄，為有理由，爰就
    該部分廢棄，改裁定如主文第二項所示。
㈣、惟附表修正條文欄所示第1條、第3條至第7條、第12條、第14
    條至第17條、第19、20條之修正，僅屬配合財團法人法而生
    之設立依據修訂或單純章程文字修正、條次調整，甚或完全
    未變動或刪除，尚與民法第62條規定之要件不符，此部分應
    由抗告人逕向主管機關申請許可後，即可聲請該管法院辦理
    章程變更登記，實無聲請本院裁定准許之必要，從而，抗告
    人之此部分聲請，於法未合，不應准許。
五、據上論結，本件抗告為一部有理由，一部無理由，依非訟事
    件法第21條第1項前段、第24條第1項，民事訴訟法第492條
    ，裁定如主文。
中　　華　　民　　國　　111 　年　　1 　　月　　24　　日
            民事第三庭    審判長法  官  柯月美
                                法  官  曾文欣
                                法  官  陳婉玉　　　　　
以上正本係照原本作成。
本裁定除以適用法規顯有錯誤為理由，並經本院許可外，不得再
抗告。如提起再抗告，應於收受後10日內委任律師為訴訟代理人
向本院提出再抗告狀。並繳納再抗告費新台幣1,000元。   
中　　華　　民　　國　　111 　年　　1 　　月　　24　　日
                                書記官　蕭惟瀞
   
附表:　　　　　　　　　　　　　　　　　　　　　　　　
項目 修正條文 原條文 第1條 本基金會依照民法暨嘉義縣政府主管教育事務財團法人設立許可及監督自治條例組織之，定名為「財團法人侯水木先生教育基金會」（以下簡稱本會)。 本基金會依照民法暨嘉義縣政府主管教育事務財團法人設立許可及監督自治條例組織之，定名為「財團法人侯水木先生文教基金會」（以下簡稱本會)。 第2條 本會以紀念嘉義縣議會第五屆議員、朴子鎮第五、六屆鎮長侯水木（字：松甫）先生畢生堅忍奮鬥、忠愛國家、造福地方、熱心文教與社會公益活動及愛護莘莘學子之精神，提升文化水準，促進社會祥和發展為宗旨，依有關法令規定辦理下列業務： 一、協助推展地方文化建設。 二、辦理社會公益、慈善活動事項。 三、辦理教育相關之會議或學術活動。 四、設置各類型獎學金。 五、辦理教育相關之研習、競賽及展覽等活動。 六、辦理資賦優異、失學身心障礙及其他特殊教育事項。 七、辦理家庭教育諮詢及兒童少年福利推廣活動。 八、辦理鄉土教材及鄉土教學。 九、辦理成人教育、推廣教育、大眾科技教育。 十、辦理藝術教育、語文教育、視聽教育。 十一、其他教育組織相關之活動。　　 本會以紀念嘉義縣議會第五屆議員、朴子鎮第五、六屆鎮長侯水木（字：松甫）先生畢生堅忍奮鬥、忠愛國家、造福地方、熱心文教與社會公益活動及愛護莘莘學子之精神，提升文化水準，促進社會祥和發展為宗旨，依有關法令規定辦理下列業務： 一、協助推展地方文化建設。 二、辦理社會公益、慈善活動事項。 三、其他有關事項。 第3條 本會設立基金共新台幣壹佰萬元整，由侯淑真女士捐助，俟本會依法完成財團法人登記後，得繼續接受各界捐助。 本會設立基金共新台幣壹佰萬元整，由侯淑真女士捐助，俟本會依法完成財團法人登記後，得繼續接受各界捐助。 第4條 本會會址設於嘉義縣○○市○○街0號，並得視需要，經董事會之決議，設置聯絡處。 本會會址設於嘉義縣○○市○○路○○號（嘉義縣朴子市公所内），並得視需要，經董事會之決議，設置聯絡處。 第5條 本會設董事會管理之，董事會職權如下： 一、基金之籌集、管理及運用。 二、業務計畫之制定及推行。 三、内部組織之制定及管理。 四、年度收支預算及決算之審定 五、董事長及董事之改選（聘）。 六、其他重要事項之擬議或決議。  本會設董事會管理之。 第6條 本會董事會董事九至十五人組成。第一屆董事由原捐助人選聘之，第二屆以後董事由前一屆董事會選聘之。 本會設董事會管理之，董事會職權如左： 一、基金之籌集、管理及運用。 二、業務計畫之制定及推行。 三、内部組織之制定及管理。 四、年度收支預算及決算之審定 五、董事長及董事之改選(聘）。 六、其他重要事項之擬議或決議。 第7條 本會董事均為無給職，但因會務出差或出席會議時，得酌支旅雜費或交通費，其支給標準由董事會議訂定之。 本會董事會董事九至十五人組成。 第一屆董事由原捐助人選聘之，第二屆以後董事由前一屆董事會選聘之。 第8條 本會董事任期每屆四年，期滿連任之董事，不得逾改選董事總人數五分之四。 前項董事由公務員兼任，應隨本職異動者，不計入連任及改選董事人數。 董事總人數五分之一以上應具有與設立目的相關之專長或工作經驗。 董事相互間有配偶及三親等以内親屬之關係者，不得超過總名額三分之一。 董事在任期中因故出缺，董事會得另行選聘適當人員補足原任期。 每屆董事任期屆滿前二個月，董事會應召開會議，改選聘下屆董事。新舊任董事，並應按期辦理交接。 本會董事均為無給職，但因會務出差或出席會議時，得酌支旅雜費或交通費，其支給標準由董事會議訂定之。 第9條 本會董事會設為董事長一人及副董事長一人，均由董事互選之，董事長綜理會務，對外代表本會；副董事長協助董事長處理經常性業務，並於董事長出國或因事不能行使職權時代理之，均為義務職。 本會視業務需要得設執行長一人，由董事會聘任，及設工作人員若干人，並視經費許可支薪。 本會董事任期每屆三年（不得逾三年），連選得連任。董事在任期中因故出缺，董事會得另行選聘適當人員補足原任期。每屆董事任期屆滿前二個月，董事會應召開會議，改選聘下屆董事。新舊任董事，並應按期辦理交接。 第10條 本會董事會議，每半年召開一次董事會議，必要時得召集臨時會議。董事長未依規定召集，經現任董事三分之一以上書面提出目的及召集理由請求召集董事會議時，董事長應自受請求之日起十日内召集之，逾期不為召集之通知，得由請求之董事報經主管機關許可，自行召集之。 本會董事會設為董事長一人及副董事長一人，均由董事互選之，董事長综理會務，對外代表本會；副董事長協助董事長處理經常性業務，並於董事長出國或因事不能行使職權時代理之，均為義務職。 第11條 董事應親自出席董事會議，無法親自出席者，除第十二條第一項所列重要事項討論外，得以書面委託其他董事代理，代理人以接受一人委託為限。 本會董事會議，每年至少召開二次，必要時得召集臨時會議。董事長未依規定召集，經現任董事三分之一以上書面提出目的及召集理由請求召集董事會議時，董事長應自受請求之日起十日内召集之，逾期不為召集之通知，得由請求之董事報經主管機關許可，自行召集之。 第12條 會議由董事長召集之並任主席，須有過半數董事出席始得開會，對於議案之表決，以出席董事過半數之同意行之。但下列重要事項之決議應有三分之二以上董事之出席，以董事總額過半數之同意，報主管機關許可後行之。 一、章程變更。但有民法第六十二條或第六十三條之情形者，應先聲請法院為必要之處分。 二、不動產之處分或設定負擔。 三、董事長及董事之選聘及解聘。 四、法人擬解散之決定。 前項重要事項之討論，應於會議十日前，將議程通知全體董事，並函報主管機關，主管機關得派員列席指導，會後並將董事會議紀錄呈報主管機關核備。（董事會議運作） 董事應親自出席董事會議，無法親自出席者，除第十一條第一項所列重要事項討論外，得以書面委託其他董事代理，代理人以接受一人委託為限。 第13條 本會以每年一月一日至十二月卅一日為業務及會計年度，應依嘉義縣政府規定内容及期限，辦理下列事項： 一、年度開始後一個月内，審定當年工作計畫及經費預算，並報嘉義縣政府備查。 二、年度結束後五個月内，審定前一年度工作報告及財務報表，並報嘉義縣政府備查。 會議由董事長召集之並任主席，須有過半數董事出席始得開會，對於議案之表決，以出席董事過半數之同意行之。但下列重要事項之決議應有三分之二以上董事之出席，以董事總額過半數之同意，報主管機關許可後行之。 一、章程變更。但有民法第六十二條或第六十三條之情形者，應先聲請法院為必要之處分。 二、不動產之處分或設定負擔。 三、董事長及董事之選聘及解聘。 四、法人擬解散之決定。 前項重要事項之討論，應於會議十日前，將議程通知全體董事，並函報主管機關，主管機關得派員列席指導，會後並將董事會議紀錄呈報主管機關核備。（董事會議運作） 第14條 本會辦理本年度業務計晝以外之工作，需符合本章程第二條之規定，並須事先函報主管機關核備。(業務限制） 本會以每年一月一日至十二月卅一日為業務及會計年度，每年二月底以前，董事會應審定左列事項，報送主管關核備。（業務推展） 一、上年度工作報告及經費收支決算。 二、本年度工作計畫及經費收支預算。 三、財產清冊（含年度捐助人名冊及有關憑據影本）。 四、基金現金總額存款證明、利息明細表及相關憑證。 第15條 本會辦理各項業務所需經費，以設立基金孳息及法人成立後所得捐贈為原則，不得處分原有基金、不動產，及法人成立後列入基金會之捐助。（基金運用限制） 本會辦理本年度業務計畫以外之工作，需符合本章程第二條之規定，並須事先函報主管機關核備。(業務限制） 第16條 本會由於業務需要或其他因素，變更董事、財產及其重要事項，均須經董事會通過，函報主管機關許可，並向法院辦理變更登記。（變更登記） 本會辦理各項業務所需經費，以設立基金孳息及法人成立後所得捐贈為原則，不得處分原有基金、不動產，及法人成立後列入基金會之捐助。（基金運用限制） 第17條 本會係永久性質，如因故解散時，經依法解散之賸餘財產，不得歸屬於任何個人或私人團體，應歸屬於所在地之地方政府或地方自治團體。（解散後財產歸屬） 本會由於業務需要或其他因素，變更董事、財產及其重要事項，均須經董事會通過，函報主管機關許可，並向法院辦理變更登記。（變更登記） 第18條 本章程訂於民國110年3月22日，如有未盡事宜，依有關法令規定辦理。 本會係永久性質，如因故解散時，經依法解散之賸餘財產，不得歸屬於任何個人或私人團體，應歸屬於所在地之地方政府或地方自治團體。（解散後財產歸屬） 第19條 本章程經本會完成財圑法人登記後施行。 本章程訂於民國94年1月2日，如有未盡事宜，依有關法令規定辦理。 第20條 (刪除) 本章程經本會完成財團法人登記後施行。